---
title: "Básico de Álgebra Linear"
author: "Guilherme Garcia"
date: "09 de Maio de 2017"
output:
  html_document:
    code_folding: show
    highlight: pygments
    number_sections: false
    toc: true
    toc_depth: 2
    theme: yeti
    toc_float: 
      collapsed: false
      smooth_scroll: false
  pdf_document:
    latex_engine: xelatex
header-includes:
  - \usepackage[brazilian]{babel}
  - \usepackage[utf8]{inputenc}
  - \usepackage[bitstream-charter]{mathdesign}
  - \usepackage{setspace}
  - \doublespacing
fontsize: 14pt
---

```{r setup, include=FALSE}
knitr::opts_chunk$set(echo = TRUE)
```

\newcommand{\ihat}{\boldsymbol{\hat \imath}}
\newcommand{\jhat}{\boldsymbol{\hat \jmath}}
\newcommand{\uvec}{\boldsymbol{\vec{u}}}
\newcommand{\vvec}{\boldsymbol{\vec{v}}}
\newcommand{\wvec}{\boldsymbol{\vec{w}}}

<style>
@import url('https://fonts.googleapis.com/css?family=Crimson+Text|Overpass+Mono:400|Lora:700');

code.r{
	font-family: "Overpass Mono";
	font-size: 10pt;
}

body{
	font-family: 'Crimson Text';
	font-size: 16pt;
}

h1,h2,h3,h4{
	font-family: 'Lora';
}

h5,h6{
 	font-family: 'Crimson Text';
}
</style>

<script type="text/x-mathjax-config">
   MathJax.Hub.Config({  "HTML-CSS": { minScaleAdjust: 100, availableFonts: [] }  });
</script>

# Objetivos

O objetivo deste tutorial é introduzir alguns conceitos básicos de álgebra linear.
Esta disciplina possui um número muito grande de aplicações, que vão da computação gráfica até a previsão do tempo.
No contexto deste curso, alguns conceitos centrais em genética quantitativa são expressos através de vetores e matrizes, os objetos centrais desta introdução.

# Vetores

Existem três concepções básicas a respeito do que são vetores. 
Talvez, a concepção mais próxima de nós biólogos é a de um vetor como uma coleção de valores numéricos. 
Imagine que você toma algumas medidas lineares de uma coleção de organismos: a largura da cabeça, o comprimento da cabeça e o comprimento da cauda, por exemplo.
Para cada indivíduo de sua amostra, você tem uma coleção de três valores, e é razoável pensar que cada indivíduo é representado por uma concatenação destes três valores,
$$
\boldsymbol{a} = (x, y, z); \quad \boldsymbol{b} = (x', y', z') ... 
$$
em que $\boldsymbol{a}$ e $\boldsymbol{b}$ se referem a dois indivíduos distintos na amostra.
Claro que não precisamos nos ater a apenas três mensurações, de modo que esse vetor pode representar quantas medidas gostaríamos de tomar, mas é melhor manter as ideias em dimensionalidade baixa, por enquanto.

Uma outra representação para vetores, talvez mais próxima da realidade dos físicos é imaginar um vetor como uma seta. 
Para eles, várias quantidades de interesse são naturalmente representadas como vetores, como por exemplo a velocidade de uma partícula em uma trajetória ou o campo gravitacional da Terra.
Cada valor na concatenação acima pode ser concebido como a coordenada deste vetor em um eixo, e podemos representar graficamente cada vetor como uma seta que sai da origem destas coordenadas.
Por exemplo, os vetores
$$
\uvec = (0, -4); \quad \vvec = (2, 2); \quad \wvec = (-1, 3)
$$
podem ser representados graficamente no R usando o seguinte código:
```{r draw_vector, fig.asp = 1}
# definindo alguns vetores
u <- c(0, -4)
v <- c(2, 2)
w <- c(-1, 3)

# essa pequena função facilita bastante representar vetores na janela gráfica
plotVector <- function(v, color = 'black', width = 1)
    arrows(x0 = 0, y0 = 0, x1 = v[1], y1 = v[2],
           col = color, lwd = width, angle = 10)

# vamos apenas inicializar uma região gráfica vazia;
# xlim e ylim se referem aos limites desta janela;
# xlab e ylab são os nomes de cada eixo (nada, no caso).
plot(NA, xlim = c(-5, 5), ylim = c(-5, 5), xlab = '', ylab = '', asp = 1)

# vamos também desenhar linhas que representam o sistema de coordenadas
for(i in (-5):5)
    {
        abline(h = i, col = ifelse(i != 0, 'grey', 'black'))
        abline(v = i, col = ifelse(i != 0, 'grey', 'black'))
    }

# agora, podemos usar a função que desenha vetores
plotVector(u, 'darkgreen')
plotVector(v, 'blue')
plotVector(w, 'red')
```


**Importante**: Idealmente, para todo código neste tutorial, seria bom você colá-lo em um *script* no RStudio e executá-lo mudando algumas coisas só para ver o que acontece.
No caso deste código acima, você pode plotar outros vetores, por exemplo, ou talvez mudar as cores.

Uma terceira concepção é mais próxima da realidade dos matemáticos, que em geral pensam as coisas na forma de conjuntos, as operações que podemos fazer com elementos neste conjunto, e as propriedades destas operações.
Nesta concepção, a representação mais adequada para um vetor é aquela que facilita sua compreensão do que está acontecendo.
No entanto, é importante notar que, qualquer que seja a operação feita com um vetor ou vetores, haverá duas formas de imaginar esta operação: uma relacionada a representá-los sob a forma de listas de números, outra relacionada a representá-los como setas.

Inicialmente, podemos fazer duas coisas com vetores: somá-los e multiplicá-los por números.
Para somar dois vetores, a forma mais simples de pensar a princípio é simplesmente somando suas entradas correspondentes individualmente:
$$
\uvec = (u_1, u_2); \vvec = (v_1, v_2) 
\Rightarrow \uvec + \vvec = (u_1 + v_1, u_2 + v_2)
$$
Além disso, podemos pensar nesta soma como uma concatenação de ações.
Neste código, mostramos que a soma de dois vetores, quando representados sob a forma de setas, corresponde a andar na direção e distância dada pelo primeiro vetor, depois andar a direção e distância dada pelo segundo vetor.

```{r vector_sum, fig.asp = 1}
u <- c(5, 1)
v <- c(-1, 3)

# esta função desenha um vetor 'v' a partir da ponta de outro vetor 'u'
plotDislocatedVector <- function(v, u, color = 'black', width = 1)
    arrows(x0 = u[1], y0 = u[2], x1 = u[1] + v[1], y1 = u[2] + v[2],
           col = color, lwd = width, angle = 10)

# novamente, vamos inicializar um gráfico vazio
plot(NA, xlim = c(-5, 5), ylim = c(-5, 5), xlab = '', ylab = '', asp = 1)

for(i in (-5):5)
    {
        abline(h = i, col = ifelse(i != 0, 'grey', 'black'))
        abline(v = i, col = ifelse(i != 0, 'grey', 'black'))
    }

plotVector(u, 'blue')
plotDislocatedVector(v, u, 'red')
plotVector(u + v, 'purple', width = 2)
```

Multiplicar um vetor por um número é também bastante direto, basta apenas multiplicar suas entradas individuais pelo número:
$$
\uvec = (u_1, u_2) \Rightarrow \alpha \cdot \uvec = (\alpha \cdot u_1, \alpha \cdot u_2)
$$
Neste contexto, chamamos de *escalar* este valor $\alpha$ que multiplica o vetor $\uvec$.

### Exercício 1
Tente modificar os pedaços de código utilizados anteriormente para representar graficamente o produto entre vetores e escalares. Depois, responda as seguintes perguntas:

1. O que acontece com um vetor após esta operação?

2. O que acontece se você multiplicar um vetor por um número negativo?

## Norma e Direção

Podemos caracterizar um vetor por sua **norma**, ou seja, o comprimento da seta que representa o vetor, e por sua **direção**, ou seja, para onde o vetor aponta.
A norma de um vetor pode ser calculada em duas dimensões pela relação de Pitágoras:
$$
\|\uvec\| = \sqrt{u_1^2 + u_2^2} 
$$
mas, independente do número de dimensões representadas no vetor, a norma de um vetor é obtida como sendo a raiz quadrada da soma de todas as coordenadas ao quadrado.

Uma operação que fazemos comumente é *normalizar* um vetor, isto é, dividir os elementos do vetor por sua norma, de modo que a norma deste novo vetor será unitária.

### Exercício 2
Leia atentamente e execute o código a seguir:

```{r circle_sample, eval = FALSE}
require(evolqg)

# o pacote evolqg possui uma função que normaliza um vetor
?Normalize

# vamos gerar alguns vetores aleatórios em duas dimensões

# primeiro, vamos gerar alguns números advindos de uma distribuição normal padrão
rand.vec <- rnorm(100)

# agora, vamos organizar esses números como vetores em uma tabela
rand.vec <- matrix(rand.vec, nrow = 50, ncol = 2)

# cada vetor aleatório corresponde a uma linha desta tabela
# quero normalizar cada vetor, utilizando a função aaply
?aaply
norm.vec <- aaply(rand.vec, 1, Normalize)

# agora, vamos plotar estes vetores
# aqui, não vou me preocupar em representá-los como setas
# apenas o ponto no plot entre suas coordenadas é suficiente
plot(norm.vec, asp = 1, pch = 20)
```

1. Os pontos parecem desenhar uma forma em particular? Que forma é essa?

2. Aumente o número de vetores gerados para mil.

3. Você consegue elaborar uma razão para esta forma estar sendo gerada?

## Bases

Bases são um conceito bastante simples, mas que possui muitas consequencias importantes.
De maneira simples, posso escrever um vetor qualquer no espaço bidimensional da seguinte forma:
$$
\uvec = \begin{bmatrix} u_1 \\ u_2 \\ \end{bmatrix} \Rightarrow 
\uvec = u_1 \cdot \begin{bmatrix} 1 \\ 0 \\ \end{bmatrix} +
	u_2 \cdot \begin{bmatrix} 0 \\ 1 \\ \end{bmatrix}
$$
introduzindo também a notação de vetores como matrizes-coluna.
É importante notar que qualquer vetor bidimensional pode ser escrito desta forma, como uma *combinação linear* dos vetores $(1, 0)$ e $(0, 1)$.
Basta substituir os valores $u_1$ e $u_2$ por quaisquer pares de números, e eu obtenho um vetor no espaço bidimensional.
Estes dois vetores são importantes o bastante para receber nomes especiais:
$$
\ihat = \begin{bmatrix} 1 \\ 0 \\ \end{bmatrix}; 
\jhat = \begin{bmatrix} 0 \\ 1 \\ \end{bmatrix}.
$$
Juntos, $\ihat$ e $\jhat$ constituem o que chamamos de *base canônica* do espaço bidimensional (que, pra economizar palavras, vamos chamar de $\mathbb{R}^2$ a partir de agora).
Daí podemos escrever $\uvec$ como
$$
\uvec = u_1 \ihat + u_2 \jhat
$$
que é mais uma forma de representar um vetor.
Como $\ihat$ e $\jhat$ podem ser combinados de modo a produzir qualquer vetor no $\mathbb{R}^2$, dizemos que estes vetores *geram* o espaço.

Mas, somente estes dois vetores são capazes de gerar o espaço bidimensional?

Existem pares de vetores que não são capazes de fazê-lo?

### Exercício 3

1. Escreva o vetor $(5, 1)$ como uma combinação linear dos vetores $(-2, 1)$ e $(1, 3)$.

+ *Dica*: Vamos escrever o problema:
$$
\begin{bmatrix} 5 \\ 1 \\ \end{bmatrix} = \alpha \begin{bmatrix} -2 \\ 1 \\ \end{bmatrix} + 
\beta \begin{bmatrix} 1 \\ 3 \\ \end{bmatrix}.
$$
+ É possível achar valores para $\alpha$ e $\beta$?

```{r plot_soln, eval = FALSE}
u <- c(-2, 1)
v <- c(1, 3)
w <- c(5, 1)

# aqui vão suas soluções
# descomente o código para executar essas linhas quando você achar as soluções
# alpha <- 
# beta <-

plot(NA, xlim = c(-5, 5), ylim = c(-5, 5), xlab = '', ylab = '', asp = 1)

for(i in (-5):5)
    {
        abline(h = i, col = ifelse(i != 0, 'grey', 'black'))
        abline(v = i, col = ifelse(i != 0, 'grey', 'black'))
    }

# confira sua solução
# enquanto vc não achar alpha e beta e atribuir valores
# esse código não vai funcionar
plotVector(alpha * u, 'darkgreen')
plotDislocatedVector(beta * v, alpha * u, 'blue')
plotVector(w, 'red', width = 2)
# se estiver certo a ponta dos vetores vai coincidir
```

2. Escreva o mesmo vetor $(5, 1)$ como combinação linear dos vetores $(-2, 1)$ e $(2, -1)$.

```{r plot_impossible, eval = FALSE}
# o mesmo código deve ajudar você a entender o que está acontecendo nesta situação
u <- c(-2, 1)
v <- c(2, -1)
w <- c(5, 1)

plot(NA, xlim = c(-5, 5), ylim = c(-5, 5), xlab = '', ylab = '', asp = 1)

for(i in (-5):5)
    {
        abline(h = i, col = ifelse(i != 0, 'grey', 'black'))
        abline(v = i, col = ifelse(i != 0, 'grey', 'black'))
    }

plotVector(u, 'darkgreen')
plotVector(v, 'blue')
plotVector(w, 'red', width = 2)
```

# Matrizes

Intuitivamente, matrizes são tabelas de números, algo como
$$
\mathbf{A} = \begin{bmatrix}
	a & b \\
	c & d \\
	\end{bmatrix}.
$$
Neste tutorial, gostaria de enfatizar seu papel geométrico como transformação linear, ao invés de focar na álgebra, como fazem na Educação Básica.
Neste contexto, o que são trasformações? 
Você pode pensar em uma função, como $f(x) = x^2$, que recebe um número como entrada e retorna um número como saída.
Matrizes podem ser pensadas como funções quando observamos seu efeito sobre um vetor.
Assim, definimos uma função $f(\vvec) = \mathbf{A} \vvec$, que recebe um vetor $\vvec$ e retorna um outro vetor $\wvec= f(\vvec)$.
Neste momento inicial, não importa como exatamente computamos esta função.
Por exemplo, considere a matriz
$$
\mathbf{R} = 
	\begin{bmatrix} 
		0 & 1 \\
		-1 & 0 \\
	\end{bmatrix}.
$$
Vamos ver o que ela faz com um vetor?
Ou com vários vetores.
```{r rotation, fig.asp = 2}
## primeiro vamos definir R
R <- matrix(c(0, 1,
              -1, 0), byrow = TRUE, nrow = 2)

## e dar uma olhada nesta matriz
R

## vamos definir alguns vetores
u <- c(3, 2)
v <- c(-1, 4)
w <- c(0, -2)

## e operar sobre eles com R
f.u <- R %*% u
f.v <- R %*% v
f.w <- R %*% w

## essa operação aí em cima representa a multiplicação de matrizes e vetores
## por isso eu disse que você não precisa se preocupar com isso

## vou usar esse código bastante, então vamos fazer uma pequena função
plotEmptyCanvas <- function()
    {
        plot(NA, xlim = c(-6, 6), ylim = c(-6, 6), xlab = '', ylab = '', asp = 1)
        for(i in (-6):6)
        {
            abline(h = i, col = ifelse(i != 0, 'grey', 'black'))
            abline(v = i, col = ifelse(i != 0, 'grey', 'black'))
        }
    }

par(mfrow = c(2, 1))

# plotar os vetores que entram
plotEmptyCanvas()
plotVector(u, 'darkgreen')
plotVector(v, 'blue')
plotVector(w, 'red')

# e os vetores que saem
plotEmptyCanvas()
plotVector(f.u, 'darkgreen')
plotVector(f.v, 'blue')
plotVector(f.w, 'red')
```

Esta matriz rotaciona cada vetor 90 graus em sentido horário.
Não estende ou muda os ângulos entre os vetores.
Naturalmente, $\mathbf{R}$ é uma *matriz de rotação*.
O próximo exemplo deixa mais claro o que entendemos por transformação linear.
Considere a matriz
$$
\mathbf{S} = 
	\begin{bmatrix} 
		2 & 1 \\
		0 & 1 \\
	\end{bmatrix}.
$$
Vamos ver o que ela faz com um quadrado.

```{r shear, fig.asp = 2}
## vamos desenhar um quadrado
quadrado <- matrix(c(0, 0,
                     0, 2,
                     2, 2,
                     2, 0), byrow = TRUE, nrow = 4)

S <- matrix(c(2, 1,
              0, 1), byrow = TRUE, nrow = 2)

f.quadrado <- S %*% t(quadrado)
## esse função t() troca as linhas pelas colunas da matriz quadrado
## isso garante que cada aresta do quadrado seja um vetor coluna pra ser multiplicado

f.quadrado <- t(f.quadrado)
## cada aresta do quadrado transformado é uma linha agora

## vamos também olhar para o que acontece com os vetores que definem a base canônica do R2
ihat <- c(1, 0)
jhat <- c(0, 1)

f.ihat <- S %*% ihat
f.jhat <- S %*% jhat

par(mfrow = c(2, 1))

plotEmptyCanvas()
points(quadrado, type = 'b')
plotVector(ihat, 'purple')
plotVector(jhat, 'orange')

plotEmptyCanvas()
points(f.quadrado, type = 'b')
plotVector(f.ihat, 'purple')
plotVector(f.jhat, 'orange')

```

Essa matriz distorce o quadrado, o transformando em um paralelogramo, mas note que esta distorção preserva o paralelismo entre os lados da figura resultante.
Esta propriedade é uma das condições que define uma transformação *linear*. 
Linhas retas na entrada se mantém retas na saída.
A outra propriedade importante é que a origem deve ficar onde está após passar pela transformação, mas para estas funções definidas apenas como um um produto entre matriz e vetor, isto é garantido.

No exemplo, também aproveitamos e mostramos o destino dos vetores $\ihat$ e $\jhat$ após a transformação.
Estes vetores vão parar em
$$
f(\ihat) = \begin{bmatrix} 2 \\ 0 \\ \end{bmatrix}; 
f(\jhat) = \begin{bmatrix} 1 \\ 1 \\ \end{bmatrix}; 
$$
que são exatamente as colunas da matriz $\mathbf{S}$!
De fato, podemos definir qualquer transformação linear a partir do que acontece com $\ihat$ e $\jhat$, e escrever qualquer vetor no espaço transformado como sendo uma combinação linear de $f(\ihat)$ e $f(\jhat)$:
$$
\mathbf{S}\vvec = 
	v_1 \begin{bmatrix} 2 \\ 0 \\ \end{bmatrix}
	+ v_2 \begin{bmatrix} 1 \\ 1 \\ \end{bmatrix}
$$
o que deixa muito mais claro o que fazer para multiplicar uma matriz por um vetor.

Note que a gente pode plotar tanto os vetores que entram nestas matrizes quanto os que saem porque ambas são matrizes com duas linhas e duas colunas.
Estas matrizes quadradas são especiais porque o espaço de entrada e o espaço de saída possuem o mesmo número de dimensões.

## Exercício 4

Vamos considerar o que acontece com composições entre matrizes.

1. Obtenha o produto entre a matriz $\mathbf{R}$, definida no início desta seção, e os vetores $(2, 0)$ e $(1, 1)$. 
Escreva estes produtos na forma de combinações lineares entre as colunas da matriz $\mathbf{R}$.

2. Leia o código abaixo: 

```{r composition, fig.asp = 1, eval = FALSE}
### aqui a gente roda o paralelogramo
fg.quadrado <- t(R %*% t(f.quadrado))

plotEmptyCanvas()
points(fg.quadrado, type = 'b')
```

Este código aplica a matriz $\mathbf{R}$ sobre a saída de multiplicar as arestas do quadrado por $\mathbf{S}$.
Você consegue escrever um código que faça o oposto (pega o quadrado, aplica $\mathbf{R}$, depois aplica $\mathbf{S}$ e mostra o resultado)?

3. As duas formas geradas são iguais?
