---
title: "Comandos básicos do R"
author: "Bárbara Costa"
date: "08 de Maio de 2017"
output: 
  html_document:
    code_folding: show
    highlight: pygments
    number_sections: false
    toc: true
    theme: yeti
    toc_depth: 2
    toc_float: 
      collapsed: false
      smooth_scroll: false
  pdf_document:
    latex_engine: xelatex
header-includes:
  - \usepackage[brazilian]{babel}
  - \usepackage[utf8]{inputenc}
  - \usepackage[bitstream-charter]{mathdesign}
  - \usepackage{setspace}
  - \doublespacing
fontsize: 14pt
---

<style>
@import url('https://fonts.googleapis.com/css?family=Crimson+Text|Overpass+Mono:400|Lora:700');

code.r{
	font-family: "Overpass Mono";
	font-size: 10pt;
}

body{
	font-family: 'Crimson Text';
	font-size: 16pt;
}

h1,h2,h3,h4{
	font-family: 'Lora';
}

h5,h6{
 	font-family: 'Crimson Text';
}
</style>

<script type="text/x-mathjax-config">
   MathJax.Hub.Config({  "HTML-CSS": { minScaleAdjust: 100, availableFonts: [] }  });
</script>

```{r setup, include=FALSE}
knitr::opts_chunk$set(echo = TRUE)
```

## Criar um diretório do curso

A primeira coisa a se fazer é criar uma pasta para você armazenar todos os arquivos deste curso.
Depois de criar a pasta para o curso, faca o seguinte:
Verifique o diretório de trabalho atual. Obs: Para rodar o comando getwd() clique crtl + enter no windows ou command + enter no mac. Siga da mesma forma para qualquer outro comando que quiser rodar abaixo.

```{r, eval = FALSE}
getwd() 

```

Se necessário, mude o diretorio de trabalho (para trabalhar dentro da sua pasta do curso). Para isso, use o comando setwd() e o caminho do seu computador até o diretório criado. Exemplo: **setwd("~/Desktop/disciplina")**. Dica: use "" e a tecla tab para ajudar a visualizar os caminhos do computador.  
Se usou o comando **setwd()** verifique em seguida o diretório atual:
```{r, eval = FALSE}
getwd()
```

Você também tem a opção de fazer isso utilizando a janela no canto inferior direito do RStudio da seguinte forma: selecione a pasta que deseja e na opção  **More** selecione **Set As Working Directory**.

## Carregue alguns pacotes
 observação: se ainda não instalou algum desses pacotes, faça isso primeiro. Exemplo: **install.packages("ggplot2")**
```{r warning=FALSE, message=FALSE, eval = FALSE}

#carregando

require (ggplot2)
require (evolqg) 
```

Pergunta: quando voce roda os dois comandos abaixo, o que vc acontece?
```{r warning=FALSE, message=FALSE}
# familiarize-se com o pacote

help(package="ggplot2") 
help(package="evolqg")
```

## Algumas operacoes aritimeticas basicas no R!
```{r warning=FALSE, message=FALSE}
4 + 9
4 - 5
4 * 5
4 / 5
4^5
2^2
(4 + 5 ) * 7 - (36/18)^3
(4 + 5  * 7 - 36/18)^3
# raiz quadrada
sqrt(9) 
# logaritmo natural ou neperiano
log(10) 
# logaritmo base 10
log(10, base = 10) 
# também logaritmo de base 10
log10(10)
# exponencial
exp (1) 
```
Exercício: crie dois objetos, a e b, para as duas primeiras linhas acima (4+9 e 4-5). Faça a soma da diferença desses dois objetos, elevado ao quadrado.
Resposta: 196

## Criação de Vetores
Para criar um vetor, podemos usar a função c (c = colar, concatenar). Essa função simplesmente junta todos os argumentos dados a ela, formando um vetor:

```{r warning=FALSE, message=FALSE}
vector.a <- c(1, 10, 3.4, 16, 23, 91, 46 )
vector.b <- c(1, 10, 3.4, pi, pi/4, exp(-1), log( 2.23 ), sin(pi/7) )
vector.c <- c(6.1, 7.5, 7.0, 8.8, 9.1, 6.3)  
```

Exercício: Você criou alguns objetos. Como vcs podem visualizá-lo no RStudio? Qual a classe desses objetos?
Agora, crie um vetor com 6 elementos da classe character. Dica use aspas.
Como vc apagaria esse vetor que acabou de criar? Dica: veja o help da função **rm**.

## Vetores: Operações Estatísticas
Faça a média do vetor.a, variância do vetor.b, busque pelo maior valor do vetor.c e, por fim,
faça o desvio padrão do vetor.a. Dica! Use a função help para pesquisar sobre essas operações:
?mean
help(mean)
?var
help(sd)

Respostas:
media = 27.2
variância = 10.6227
máximo = 9.1
desvio padrão = 31.92616

Execute o comando abaixo e veja o help dela. O que ela fez?
summary(vector.a)

## Vamos trabalhar com os Tipos de Objetos no R
## Vetor:

```{r warning=FALSE, message=FALSE}
meu.vetor <- c(10.5,11.3,12.4,5.7)
meu.vetor
```

Coloque nomes para cada elemento do objeto meu.vetor. Dica: use a função **names**.
```{r warning=FALSE, message=FALSE}
names(meu.vetor) <- c("a", "b", "c", "d")
```

Usando a indexação busque apenas o segundo elemento do objeto "meu.vetor". 
Dica: use colchetes.

## Matriz:

```{r warning=FALSE, message=FALSE}

minha.matriz <- matrix(data=1:12,nrow=3,ncol=4)
minha.matriz
args(matrix)
```

Olhe o help da função matrix e olhe também os argumentos dela. O que siginifica o argumento "byrow"?
Crie um objeto minha.outra.matriz agora preenchendo as matrizes pelas linhas.

## Array:

```{r warning=FALSE, message=FALSE}
my.array <- array(1:36, dim=c(3,4,3))
my.array
```

### Data frame:

```{r warning=FALSE, message=FALSE}
nomes <- c("Didi","Dedé","Mussum","Zacarias")
ano.nasc <- c(1936,1936,1941,1934)
vive <- c("V","V","F","F")
trapalhoes <- data.frame(nomes,ano.nasc,vive)
trapalhoes
```

Execute as funções **head()** e **tail()** para o objeto trabalhoes. Usando head(), solicite as 10 primeiras linhas de trapalhoes.
Dica: olhe o help da função. Com qual função você olharia a estrutura do objeto? Dica: olhe o help da função **str**.

## Lista:

```{r warning=FALSE, message=FALSE}
minha.lista <- list(um.vetor=1:5, uma.matriz=matrix(1:6,2,3), um.dframe=data.frame(seculo=c("XIX","XX","XXI"),inicio=c(1801,1901,2001)))
```

Abra o objeto minha.lista. Com qual função você observaria a estrutura desta lista? Use também a função **names** e veja o resultado.


## Algumas funções básicas no R
Execute a função que indica a classe dos objetos minha.lista, trapalhoes, my.array e minha.matriz.
Depois, execute os comandos abaixo e veja o que cada um faz. Não deixe de ver também o help de cada uma das funções. 

```{r warning=FALSE, message=FALSE}
# atributo de um objeto
attributes(minha.lista) 
attributes(trapalhoes)
attributes(my.array)
attributes(minha.matriz)

# dimensões do objeto
dim(my.array) 

# numero de linhas 

nrow(minha.matriz)
# número de colunas 

ncol(minha.matriz) 
```

## Vamos trabalhar com um objeto do pacote datasets
Observação: se ainda não instalou esse pacote, faça isso primeiro. Você já sabe como fazer para instalar um pacote :). Lembrete: use aspas.
Pronto! Com a função data carregue os dados do objeto iris:

```{r warning=FALSE, message=FALSE}
data(iris)
```

Agora, abra o objeto iris e olhe o conteúdo dele.
Explore o objeto iris com o comando **str** e indique qual a classe do objeto e nomes das partes.

## Indexação:
Vamos selecionar colunas específicas de iris.

```{r warning=FALSE, message=FALSE}
iris$Sepal.Length
iris$Sepal.Width
iris$Species
```

Você fazer o mesmo usando colchetes. Faça o teste. Lembre-se de usar as aspas dentro dos colchetes se for designar os nomes das colunas ou coloque simplesmente o número dela.

Agora, busque todas as linhas da coluna 3 do objeto minha.matriz. Você já sabe fazer :) 

Use colnames(minha.matriz) <- c("a", "b", "c", "d") para colocar nomes nas colunas da matriz. Abra o objeto minha.matriz de novo para conferir. Em seguida, busque as linhas 1 e 3, da coluna "d".

Busque no objeto trapalhoes a sua classe. Em seguida, busque todas as linhas da coluna "nomes".

Agora, busque a linha 4 de todas as colunas.

Fim!
